【裁判字號】    95,訴,498
【裁判日期】    950629
【裁判案由】    公共危險等
【裁判全文】
臺灣臺北地方法院刑事判決        九十五年度訴字第四九八號
公  訴  人  臺灣臺北地方法院檢察署檢察官
被      告  乙○○
輔  佐  人
即被告之姐  甲○○
指定辯護人  本院公設辯護人丙○○
上列被告因公共危險等案件，經檢察官提起公訴（九十五年度偵
字第四六二０號），本院判決如下：
    主  文
乙○○無罪，令入相當處所，施以監護年。
    理  由
一、公訴意旨略以：被告乙○○前因放火燒燬臺北縣政府警察局
    金山分局萬里分駐所圍牆案件，經臺灣基隆地方法院以九十
    四年度訴字第八五一號判決令入適當之場所施以監護三年。
    詎於該案上訴期間，因於民國九十五年二月二十五日晚間十
    一時，駕駛車號：ＬＳ六－０三八號 重型機車，至臺北市○
    ○○路總統官邸前向戍哨憲兵表示要前往總統官邸借廁所，
    經戍哨憲兵通知臺北市政府警察局中正第二分局（下稱中正
    第二分局）員警前來將乙○○帶離該處。被告乙○○因此心
    生怨恨，旋至羅斯福路二段及和平西路口附近之便利商店購
    買雞尾酒一瓶，飲盡後持往中國石油莒光路加油站購買九五
    無鉛汽油，要求工讀生將汽油加入瓶中至半滿。被告乙○○
    隨後將酒瓶瓶口塞入自備之破布，駕駛前開機車至坐落於臺
    北市○○路三十五號中正第二分局前，點燃瓶口破布後丟擲
    在當時有人所在之建築物即分局階梯上，並大聲謾罵。嗣中
    正第二分局一樓南海路派出所值班員警吳政諺發覺有異，步
    出察看，始知上情。於破布火源尚未引燃汽油之前迅即撲滅
    火源，並當場將被告乙○○制服逮捕，因認被告乙○○涉有
    刑法第一百七十三條第三項、第一項之放火燒燬現有人所在
    建築物未遂罪及刑法第一百三十五條第二項之意圖妨害公務
    員依法執行職務而施強暴罪嫌等語。
二、程序部分
（一）按檢察官職司追訴犯罪，就審判程序之訴訟構造言，檢察
      官係屬與被告相對立之當事人一方，偵查中對被告以外之
      人所為之偵查筆錄，或被告以外之人向檢察官所提之書面
      陳述，性質上均屬傳聞證據。自理論上言，如未予被告反
      對詰問、適當辯解之機會，一律准其為證據，似有違當事
      人進行主義之精神，對被告之防禦權亦有所妨礙；然而現
      階段刑事訴訟法規定檢察官代表國家偵查犯罪、實施公訴
      ，必須對於被告之犯罪事實負舉證之責，依法其有訊問被
      告、證人及鑑定人之權，證人、鑑定人且須具結，而實務
      運作時，偵查中檢察官向被告以外之人所取得之陳述，原
      則上均能遵守法律規定，不致違法取供，其可信性極高，
      為兼顧理論與實務，乃於修正刑事訴訟法時，增列第一百
      五十九條之一第二項，明定被告以外之人（含被害人、證
      人等）於偵查中向檢察官所為陳述，除顯有不可信之情況
      者外，得為證據（最高法院九十三年度臺上字第二三九七
      號判決參照）。查證人吳政諺於偵查中之指述內容，並無
      顯不可信之特別情形，且復係具結後始行作證，有該證人
      之結文在卷可稽（見偵卷第六六頁），足資擔保應無編織
      誣陷被告之疑，從而揆諸前開法文及最高法院判決意旨，
      上開供述自有證據能力。
（二）次按，最高法院九十三年度臺上字第三五三三號判決要旨
      ：刑事訴訟法第一百五十九條第一項雖規定，被告以外之
      人於審判外之言詞或書面陳述，除法律有規定外，不得作
      為證據。惟同法第一百五十九條之五第二項已規定，當事
      人、代理人或辯護人於法院調查證據時，知有第一百五十
      九條第一項不得為證據之情形，而未於言詞辯論終結前聲
      明異議者，視為有前項之同意（指同條第一項之同意作為
      證據）。此乃第一百五十九條第一項所容許，得作為證據
      之例外規定之一。經查本案被告、檢察官、公設辯護人於
      言詞辯論終結前，均未就證人李柏億之警詢筆錄及臺北市
      政府警察局中正第二分局九十五年四月二十四日函主張有
      刑事訴訟法第一百五十九條第一項不得為證據之情形，本
      院審酌證人陳述及上開文件作成之情況，核無違法取證或
      其他瑕疵，認為以之作為證據為適當，是參照上開最高法
      院判決要旨及法律規定，本案上開經調查之證據均有證據
      能力，合先敘明。
三、訊據被告乙○○坦承於前揭時地持以破布引燃內置汽油之玻
    璃瓶丟擲中正第二分局而遭當場逮捕之事實，其自白內容核
    與證人即莒光加油站加油員李柏億證述被告購買汽油之情節
    一致（見偵卷第十一、十二頁），復據證人即南海派出所值
    班警員吳政諺證述：伊在值班，坐在值班台，聽到有人在外
    面咆哮，伊到大門外看一下，發現被告丟一個汽油彈在要進
    分局的台階上，當時汽油彈沒有引燃，只有布條的部分有燒
    起來，伊把布條的火踩熄，把被告帶去派出所等語綦詳（見
    偵卷第六四頁），且有被告購買汽油之統一發票在卷足參（
    見偵卷第十五頁），此外，並有業已破裂之雞尾酒玻璃瓶及
    破布扣案可資佐證，是被告丟擲以破布引燃內置汽油之玻璃
    瓶犯行固堪認定。惟查：
（一）涉犯刑法第一百七十三條第三項、第一項之放火燒燬現有
      人所在建築物未遂罪部分
    １按刑法第一百七十三條第一項「放火燒燬現供人使用之住
      宅或現有人所在之建築物、礦坑、火車、電車或其他供水
      、陸、空公眾運輸之舟、車、航空機者，處無期徒刑或七
      年以上有期徒刑」規定，係以放火燒燬現供人使用之住宅
      或現有人所在之建築物、礦坑、火車、電車或其他供水、
      陸、空公眾運輸之舟、車、航空機者，為其構成要件。而
      所謂現供人使用之住宅，係指現實供人住居使用之房宅而
      言；至所謂之建築物，則指定著於土地之工作物，除須上
      有屋面，周有門壁，足以蔽風雨、通出入外，尚須適於「
      人」之起居始可，此由該條項將「住宅」與「建築物」併
      列即可知之。而本院觀諸卷附現場照片所示，被告所丟擲
      之內置汽油玻璃瓶落地之位置，為距中正第二分局入口處
      三百七十公分之臺階之事實，有臺北市政府警察局中正第
      二分局九十五年四月二十四日北市警中正二分刑字第０九
      五三０九０一一００號函在卷可稽（見本院卷第一０五頁
      ），而中正第二分局為員警值勤之辦公處所，且於被告投
      擲玻璃瓶時，復有值班員警吳政諺於內值勤，係屬現有人
      所在建築物之理甚明，是自物之性質所言，該處臺階應被
      評價為辦公室所在之「建築物」本體之延伸。
    ２再按，刑法第一百七十三條所稱之「放火」，係指行為人
      對於特定物，故意以火力使之燃燒者而言；是倘僅為前置
      作業，而尚未至「故意以火力使之燃燒」者，則其行為即
      止於「預備」階段，而不能謂已著手為「放火」構成要件
      行為之實施。查被告丟擲上開以破布引燃內置汽油之玻璃
      瓶，自客觀以言，被告已經開始實施「故意以火力使之燃
      燒」之行為；被告既有火力引置之客觀行為，則其顯然已
      經開始著手為「放火」構成要件行為之實施，而非僅止於
      「預備」放火之前置作業而已。然被告固已開始著手為「
      放火」構成要件行為之實施；惟按刑法第一百七十三條所
      稱之「燒燬」，依據學理論述，則略有以下四說：(甲)獨立
      燃燒說：指經由媒介源傳遞火力後，行為客體已達獨立開
      始燃燒之程度，即得謂之「燒燬」；(乙)一部毀損說：指行
      為客體經火力燃燒後，其物質或效用（功能）已達局部滅
      失之程度，即得謂之「燒燬」；(丙)全部毀損說：指行為客
      體經火力燃燒後，其物質或效用（功能）達全部滅失之程
      度，始得謂之「燒燬」；(丁)折衷說：指行為客體已開始燃
      燒且達於破壞其主要效用之程度者，始克該當所稱之「燒
      燬」。而鑑於放火罪所列舉之行為客體，莫不以其功能或
      作用進行區隔，是司法實務向來係採取「採衷說」為是否
      已達「燒燬」程度之既、未遂判斷標準。亦即，行為人所
      放之火，經由媒介源傳遞火力後，除其行為客體須已達獨
      立開始燃燒之程度，並須行為客體之主要效用已經喪失者
      ，始能謂已經「燒燬」，而與放火罪既遂之意義該當；倘
      行為人雖已著手為放火之構成要件行為，然該行為客體竟
      尚未獨立開始燃燒，或行為客體雖已獨立開始燃燒，然尚
      未至其主要效用已經喪失之程度者，均不能謂已經「燒燬
      」。就本案而言，被告係甫引置火力，即遭值班員警吳政
      諺發覺，此業據該證人到庭證述詳實（見偵卷第六四頁）
      ，且參以上開臺階經被告引置火力以後，其表面雖殘留有
      污漬等火燒痕跡，然亦未見其結構體有何異變，據此，自
      堪認其主要效用顯然並未喪失，而尚未達燒燬程度，是被
      告之本案所為，尚屬未遂行為，業臻明確。
（二）涉犯刑法第一百三十五條第二項之事前妨礙公務罪名部分
    １按刑法第一百三十五條第二項規定「意圖使公務員執行一
      定之職務或妨害其依法執行一定職務或使公務員辭職，而
      施強暴脅迫者，亦同」，其中段所謂意圖妨害公務員依法
      執行一定之職務，係以意圖妨害公務員執行一定之職務，
      而有強暴脅迫之行為始足當之；又所謂一定之職務，係以
      公務員職權範圍內之合法職務為限。至所指「強暴」，於
      此亦應作廣義解，即大凡施用不法之有形物理力，不論係
      對人實施之直接強暴或對物施暴而影響及於人之間接強暴
      ，均足謂之本罪所指之「強暴」。
    ２查中正第二分局之所屬員警，核屬依法令從事於公務之人
      員，依刑法第十條第二項規定，自屬公務員無疑；又被告
      持以破布引燃之汽油玻璃瓶丟擲該分局之臺階，核屬不法
      有形物理力之一種，雖係施暴於物，然仍係對公務員施以
      「強暴」。復審酌被告就犯案動機業已供稱：伊是要去官
      邸向阿扁借廁所，伊當時向憲兵說伊要找阿扁，憲兵說他
      不知道，後來有一名警察就來了，要把伊強制帶離至分局
      當街對伊施暴，欲強行肢體要押伊上警車，經伊強行奮力
      抵抗才未上警車，伊身、心、靈巨創‧‧‧伊心生不滿，
      伊要報復員警對伊動手動腳等語在卷（見偵卷第九頁、本
      院卷第一二一頁），堪認被告上揭對物施暴係意在報復員
      警曾於總統官邸前勸離而為之，且被告居住於臺北縣萬里
      鄉，僅因認無法生活乃前去總統官邸欲晉見總統，並因而
      遭中正第二分局員警勸離，是被告平日生活範圍要與中正
      第二分局無涉，被告顯因前去總統官邸遭警勸阻後，乃基
      於妨害中正第二分局所屬員警即公務員依法執行總統官邸
      安全維護之一定職務之犯意，而前去中正第二分局丟擲以
      破布引燃內置汽油之玻璃瓶，是亦足認被告所為該當刑法
      第一百三十五條第二項中段之意圖妨害公務員執行一定之
      職務而施強暴罪。
（三）本案被告所為，固已該當檢察官起訴所指之刑法第一百七
      十三條第三項、第一項之放火燒燬現有人所在建築物未遂
      罪名及刑法第一百三十五條第二項中段之意圖妨害公務員
      執行一定之職務而施強暴罪；惟按心神喪失之行為，不罰
      ；又其行為不罰者，應諭知無罪之判決，刑法第十九條第
      一項、刑事訴訟法第三百零一條第一項業有明定。準此，
      本案被告行為之際，其對外界事務之知覺、理會能力，是
      否已至心神喪失之地步，即為本院能否責令被告擔負刑法
      放火燒燬現有人所在建築物未遂罪刑事責任之關鍵點。經
      查：
    １被告於偵審中就前去總統官邸之原因係供稱：我希望阿扁
      不要再監視我，不要打擾我的生活，把我身上監視的晶片
      取出，因為總統監視我，所以我向他借廁所（見本院九十
      五年聲羈字第六四號卷第七頁）、我是要去總統府找陳水
      扁，因為我一直被監視沒有辦法生活，所以想去找陳水扁
      希望不要再監視我，我沒有辦法正常生活，每天行為都被
      監視，我覺得我腦袋內有被放監視晶片，我不知道是誰放
      的，我想是政治家放的，我感覺到我腦袋內想什麼大家都
      知道（見本院卷第八、九頁）、我要告陳水扁限制我的自
      由及思想、人身、監視我的一舉一動和強暴我的身心靈，
      我還要告全宇宙監視破壞我的人身自由（見偵卷第六、七
      頁）、伊知道自己放火的行為是不對的，伊沒有辦法生活
      ，伊行為的時候跟開庭時都知道自己在做什麼（見本院卷
      第一二三頁）。雖觀其行止，堪認被告猶有足可與人應對
      之能力，然觀之上開被告陳述內容，實已明顯可見其就特
      定事務思考邏輯能力之欠缺暨悖離常軌。
    ２本院為明暸被告於本案發生時（行為時）之精神狀態，職
      權函請亞東紀念醫院協助鑑定，其鑑定結果則略以：對九
      十五年五月二十五日晚間十一時縱火一案，被告稱「全世
      界都攻擊我，要去找陳總統解決；電視二十四小時都在監
      視我，因為我腦袋裡有晶片，是蔣經國或是雷根裝的，小
      時候被裝的」，詢問「為什麼要裝在你身上？」被告答「
      要感動世人，要讓世人懺悔」。問「當天作了什麼？」答
      「做汽油彈很簡單，用酒瓶，再去買九五無鉛汽油裝滿，
      塞入事先準備的布條，騎機車先去南昌街總統官邸找陳總
      統，問憲兵陳總統在不在家，憲兵說不知道，停了一個小
      時，警察來找我言語騷擾，我心軟了，就不投汽油彈了（
      向官邸）。警察說他是中正第二分局的，我就去南海路燒
      中正第二分局，只是丟在門口，未真正燒東西」，被告有
      明顯之被控制妄想、關連及被迫害妄想，思考內容不符現
      實，語言組織鬆散，不時語無倫次，臨床診斷為「妄想型
      精神分裂病」，九十五年二月二十五日下午十一時許縱火
      ，係受其病態妄想影響所致，而達心神喪失之程度，有亞
      東紀念醫院九十五年五月十八日精神鑑定報告書附卷足憑
      （見本院卷第一一一、一一二頁），另佐以被告亦曾因另
      案於九十四年十二月一日甫經行政院衛生署基隆醫院鑑定
      為：被告於九十四年八月三十日晚間十一時十分許，以預
      先購置之汽油裝瓶後投擲於萬里分駐所圍牆旁，再以打火
      機點火，其縱火想法係緣起於被告認為其自己腦中從一出
      生就被植入監控晶片，這晶片會將他的思想傳達給每一個
      人，連狗都知道自己在想什麼；臺灣政府利用美國政府的
      技術長期監控自己，讓自己的生活不正常，什麼事情都不
      能做，所以想用放火來表達不滿，也藉此達成某種「制衡
      」的目的；被告言談中呈現明顯精神病症狀（被害妄想、
      關係妄想、聽幻覺等），談及母親及分駐所員警時，態度
      仍顯敵視，情緒仍顯氣憤，對自己犯案的行為並無明顯悔
      意，堅持是自己先受迫害，才不得不採取自保及反制的行
      為。心理測驗結果顯示被告個性衝動，衝動控制能力不佳
      ，情緒狀態不穩定，情緒控制能力不佳，容易出現較高度
      的情緒反應；又思考不符現實，疑心重，難以與人相處，
      受重複的念頭與動作干擾，有精神分裂症傾向，且有反社
      會性格違常傾向；再者，被告過度將注意力放在末枝細節
      ，想窄化對外在環境的知覺，以便與其內在世界的知覺相
      配合，無法有效的處理及適應環境，對於一些模糊刺激的
      忍受度低，會以焦慮的反應呈現，在處理壓力時會以一種
      情緒化的方式反應，其情緒是比較衝動、失控及不穩定的
      ；且思考邏輯鬆散，容易有牽強附會的推論出現，過度警
      覺，此亦有行政院衛生署基隆醫院九十五年四月二十七日
      基醫病字第０九五０００三０八０號函附精神鑑定報告書
      及病歷在卷可憑（見本院卷第二十至八八頁）。
    ３按刑法上之心神喪失與精神耗弱，應依行為時精神障礙程
      度之強弱而定，如行為時之精神，對於外界事務全然缺乏
      知覺理會及判斷作用，而無自由決定意思之能力者，為心
      神喪失，如此項能力並非完全喪失，僅較普通人之平均程
      度顯然減退者，則為精神耗弱，此有最高法院二十六年渝
      上字第二三七號判例可稽。由被告偵審中之陳述及上開專
      業鑑定機關之鑑定結果可知，本案被告被告行為時雖對於
      外界事務尚未全然缺乏知覺理會及判斷作用，故於遭警查
      獲後仍能詳細供述投擲汽油彈之經過細節暨緣由，然其因
      受被控制、被迫害妄想之影響，感受之危急已令其無明辨
      現實及決定其他因應方式的能力，而無自由決定意思之能
      力，故屬心神喪失狀態，應堪認定。是堪認被告於案發時
      、地之行為，應係其「妄想型精神分裂病」所引致。
（四）綜上研析，被告之本案所為，雖已該當於刑法第一百七十
      三條第三項、第一項之放火燒燬現有人所在建築物未遂罪
      及同法第一百三十五條第二項中段之事前妨礙公務罪名，
      然其既係被告因罹患精神分裂病所致之混亂行為，自足認
      被告於行為當時，並無自由決定其行為之能力，而已達心
      神喪失之程度，而心神喪失人之行為，揆諸前揭說明，其
      行為不罰，自應由本院為無罪之判決。
三、按因心神喪失而不罰者，得令入相當處所施以監護；期間為
    三年以下，刑法第八十七條第一項、第二項定有明文。茲本
    案被告缺乏病識感，且無配合後續追蹤治療之意願，本院考
    量若未對被告施以監護處分，在被告欠缺病識感且拒絕持續
    治療之情形下，難保其症狀不再惡化，而恐有再度侵害他人
    之虞；對此，亞東紀念醫院亦係建議「被告有明顯被控制妄
    想、關連及被迫害妄想，遵醫囑性差，並未規則服藥。建議
    被告有施以治療之必要」等語，此亦有前揭鑑定報告書在卷
    可參（見本院卷第一一一、一一二頁）。為期予被告適當之
    矯治，俾維公安並啟再生，爰依鑑定機關之建議，令被告入
    相當處所，施以監護三年。
四、又被告對司法程序之理解，仍有一般之能力，此據被告於警
    詢、偵查及本院歷次訊問時自承：其明瞭本案審判之內容與
    各項刑事訴訟程序等語甚詳，且被告於前揭行為後，於本院
    審理時精神狀況已較為穩定可以接受審判，業據其當庭供明
    在卷（見本院卷第一一八頁），且被告於本院九十五年六月
    八日審理時，對本院訊問事項及所提示證據，均能切題正確
    表示意見（見本院卷第一一八至一二四頁），輔佐人即被告
    之胞姊甲○○亦當庭表示被告審理時之精神狀況還不錯，講
    得算是清楚等語在卷（見本院卷第一二四頁），參酌被告所
    罹精神疾病，並非對於外界事務全然缺乏知覺理會及判斷作
    用，而屬雖有知覺理會及判斷作用，惟因病致無自由決定意
    思之能力，已如前述；另按，刑事訴訟法第二百九十四條第
    一項規定被告心神喪失者，應於其回復以前停止審判，係為
    保護被告利益，使被告得依其自由之意思行使其防禦權而設
    ，而應諭知被告無罪之判決，依刑事訴訟法第二百九十四條
    第三項之規定，本得不待被告到庭行使防禦權而逕為有利於
    被告之判決（最高法院八十八年臺上字第五四一四號判決要
    旨參照），是依上述說明及最高法院判決意旨，本件為依法
    應諭知無罪判決之情形，是無依刑事訴訟法第二百九十四條
    第一項停止審判之問題，附此說明。
據上論斷，應依刑事訴訟法第三百零一條第一項、第二項，刑法
第十九條第一項、第八十七條第一項、第三項，判決如主文。
本案經檢察官林宗志到庭執行職務。
中    華    民    國   九十五   年   六  月  二十九   日
                       刑事第十四庭審判長法  官  吳靜怡
                                         法  官  李家慧
                                         法  官  劉煌基
上正本證明與原本無異。
如不服本判決，應於判決送達後10日內向本院提出上訴狀（應抄
附繕本）。
                                         書記官  林妙穗
中    華    民    國   九十五   年   六  月  二十九   日


司法院資訊處製作；財團法人民間司法改革基金會備份。
